【裁判字號】    99,台上,1744
【裁判日期】    990325
【裁判案由】    強盜
【裁判全文】
最高法院刑事判決            九十九年度台上字第一七四四號
上  訴  人  甲○○
原      審
指定辯護人  孫妙岑（原審公設辯護人）
上  訴  人  乙○○
            丙○○
上列上訴人等因強盜案件，不服台灣高等法院高雄分院中華民國
九十八年十二月九日第二審更審判決（九十八年度上更(一)字第一
二五號，起訴案號：台灣高雄地方法院檢察署九十七年度少連偵
字第四四號），提起上訴，本院判決如下：
    主  文
上訴駁回。
    理  由
按刑事訴訟法第三百七十七條規定，上訴於第三審法院，非以判
決違背法令為理由，不得為之。是提起第三審上訴，應以原判決
違背法令為理由，係屬法定要件。如果上訴理由書狀並未依據卷
內訴訟資料，具體指摘原判決不適用何種法則或如何適用不當，
或所指摘原判決違法情事，顯與法律規定得為第三審上訴理由之
違法情形，不相適合時，均應認其上訴為違背法律上之程式，予
以駁回。本件原審經審理結果，認為上訴人甲○○、乙○○、丙
○○（以下除各別記載上訴人姓名部分外，均簡稱上訴人等）犯
行明確，因而撤銷第一審關於上訴人等之科刑判決，改判仍各論
處上訴人等結夥攜帶兇器強盜罪及成年人與少年共同犯結夥攜帶
兇器強盜罪罪刑（各二罪），並各定其應執行之刑。已詳敘調查
、取捨證據之結果及憑以認定犯罪事實之心證理由；並就上訴人
等否認犯行之供詞及所辯：(一)、係向被害人丁○○借錢，未施強
暴手段，至多僅施恐嚇(二)、無不法所有意圖(三)、所為未致被害人
不能抗拒各情，以及被害人之前後供述稍有不一、共同被告間所
為有關其他被告之部分證述，何以不足為有利之證據，逐一指駁
、說明。從形式上觀察，並無違反經驗、論理法則或足以影響判
決結果之違法情形存在。甲○○上訴意旨略稱：(一)、上訴人等於
民國九十六年十月二十四日曾向被害人借款，其時被害人即自願
出借，惟因印章遺失、存款不足，始持保單借款新台幣（下同）
四十萬元，甲○○並無不法所有之意圖，縱過程中乙○○、丙○
○曾施脅迫，亦因甲○○並不在場，且無法預知，難令負共犯之
責。(二)、被害人至郵局提款以及持保單至國泰人壽借款過程，均
在公共場所，若非自願借錢，何以未嘗求救？徵諸監視攝影畫面
，亦見被害人行動自由、神色自若，並與丙○○閒聊，未有勉強
或被脅迫跡象，益可印證甲○○所辯係向被害人借款、被害人自
願出借屬實。上訴人等並無不法所有之意圖。(三)、原判決所指被
害人二度受害之時間為九十六年十月二十六日及同年十一月二十
二日。若被害人確遭強盜財物，衡情早已報案。何以捨此不為，
更於十一月二十二日自願坐上丙○○駕駛之汽車？足見本件確係
金錢借貸關係。借款過程中雖使用不當手段，仍不應構成強盜罪
。(四)、被害人指述其鑰匙、健保卡、身分證等被取走，上訴人等
知悉其住處；上訴人等有很多兄弟怕被報復，且以言詞恐嚇，才
不敢報警、不敢反抗、才去領錢等語。可知其並未因上訴人等之
行為致不能抗拒；而係其主觀上認為上訴人等知其住處、有很多
兄弟，恐遭不利，才不敢抗拒，其行動及意志均未被壓制，僅能
論上訴人等以恐嚇取財罪，原判決以加重強盜論斷，顯有不當。
乙○○上訴意旨略以：(一)、原判決認定丙○○抓住被害人，乙○
○持打火機點火殺蟲劑，並恫稱：如不交付金錢，就要以繩索捆
綁，點火燒死、要燒其房子；對被害人恫稱：不准偷跑，不可報
警，找不到人就要燒房屋，以及持刀在被害人面前揮舞，恫稱不
交錢要殺害云云。係以言詞或動作之危害，通知被害人，使被害
人主觀上產生畏怖，意思自由之決定未被抑制，未達不能抗拒程
度。(二)、依被害人之陳述，可知其係因上訴人等之言詞及持玩具
槍恐嚇，以及上訴人等知其住處，始領錢給上訴人等。然觀諸被
害人尚與乙○○、丙○○等在中壢共處五日，其後並南下高雄，
自行進入銀行。足見上訴人等之手段尚不足以抑制被害人之自由
意思，原審未查明即入罪，是否已違背法令。丙○○上訴意旨略
稱：(一)、丙○○於第一、二審均清楚表示其於警詢時受到言詞威
脅及利誘；其後於檢察官訊問時則係照著警詢筆錄陳述，迨至解
（除）禁（見）庭，原擬否認，惟因檢察官質疑言詞反覆，如翻
供要繼續禁見，加以擔心祖母病況及不知法律，始未爭執。原判
決大量援引正當性可議之警、偵訊（詢）筆錄，不採信丙○○於
第一、二審之辯解，是否過於草率。(二)、被害人於九十六年十月
二十五日即同意借錢予甲○○，亦許由丙○○等人於翌日載送前
往郵局提款。丙○○未曾扣押被害人之保單，亦毋需將被害人帶
至林德街（即甲○○住處）逼問。乃原判決事實欄一方面記載乙
○○、丙○○自被害人住處取走保單，一方面又指丙○○跟隨被
害人至國泰人壽十四樓拿取保單，所載之事實理由顯有矛盾。(三)
、被害人於審判中所述，多有矛盾，或含糊其詞，推說忘記。應
係不滿甲○○借錢不還，心生怨恨，而不予澄清。原判決未調查
釐清，逕以被害人年老，記憶衰退為由，直接援引傳聞或審判外
之言詞，加以臆測、推斷，判決違法。(四)、被害人提款地點係公
共場所，其在中壢五天，均有自由時間，若遭脅迫或已達不能抗
拒程度，何以自九十六年十月二十五日至同年十一月二十二日，
均未報警，且未求救，更不尋自保之道？所謂上訴人等兄弟很多
，並非事實，且得以報警解決。足見被害人非不能抗拒，而係不
敢抗拒，或因不滿甲○○借錢不還，或另有其他原因等語。
惟按：(一)、刑事訴訟法第一百五十九條之二規定被告以外之人於
警詢時之陳述與嗣後審判中之陳述不符時，若先前之陳述具較可
信之特別情況，且為證明犯罪事實存否所必要者，得為證據。而
所謂「較可信之特別情況」，係指陳述時存在之外在客觀情況，
例如審判外陳述時，有無辯護人、代理人或親友在場、詢問
全程錄音、錄影、受詢問人身體、心理狀況異常、受到外力
干擾情形，或是否筆錄之記載條理清楚、受詢問人刻意規避
之情形，資為判斷，至於因時間之間隔可能導致記憶偏差，乃必
然之情況，固不足作為先前陳述具有證據能力之唯一依據，然如
以之參酌其他外在客觀情況綜合判斷，即不能指為違誤。原判決
就被害人於警詢時之陳述何以得為證據，已說明：被害人於第一
審審理中，就事發經過之時間先後、細節及上訴人等參與之情節
與警詢時部分所述，略有不符，惟其於警詢所述重要之情節較為
詳盡，並自稱：因已經快一年了，（有些情節）記不清楚、太久
了記不得了等語。再審酌被害人於第一審訊問當時已六十四歲，
記憶力因年齡而有衰退；反之，警詢中之陳述因距案發日較近，
當時記憶自屬較為深刻，當不致因時隔日久而遺忘案情，亦較無
審判時來自上訴人等同庭在場之壓力，其中不符部分，應認被害
人先前警詢所為陳述之外部附隨環境或條件，具有較可信之情況
，且為證明上訴人等犯罪存否所必要，均具有關連性，應有證據
能力等語（見原判決第七頁）。亦即已經審酌陳述當時之客觀外
在環境，而認具特別可信之情形，經核尚無違誤。其次，原判決
另敘明：被害人於檢察官偵查中之陳述，均經具結，查無不法取
供情形，並無顯不可信之情況，所述與待證事實具關連性，且具
必要性，有證據能力等語（見原判決第八頁第四行以下）。亦即
已就被害人於檢察官訊問時之陳述何以得為證據，敘明其理由，
於法亦無不合（刑事訴訟法第一百五十九條之一第二項參照）。
丙○○上訴指原判決援引被害人之警、偵筆錄為違法云云，應有
誤會。又丙○○並未於原審主張其於警詢或檢察官訊問時之陳述
，不具任意性，此觀原審案卷即明。上訴意旨關於此部分之指摘
，顯與卷內證據資料不符，亦非合法。(二)、強盜罪之強暴、脅迫
手段，祇須壓抑被害人之抗拒，足以喪失其意思自由或使其身體
或精神處於不能抗拒之狀態為已足，不因暴力未直接施加被害人
身體，或被害人有無實際抗拒行為，而影響強盜罪之成立。觀諸
本件上訴人等為取得財物而對被害人實行之行為：抓住被害人、
持打火機點火殺蟲劑、恐嚇如不交付金錢就要以繩索捆綁手腳後
點火燒死、若不答應要燒房子、當面持菜刀揮舞、若再不交出錢
來要將其殺害、持雙截棍毆打，以雙截棍鏈條勒住脖子、以拳頭
毆打、如不交出就要押到台北、持不明槍枝威脅不得逃離等。而
上訴人等屬青壯之成年人，被害人則係年逾花甲之獨居老人，原
判決因而認定上訴人等上開強暴、脅迫之手段，已足使被害人不
能抗拒，並敘明其何以不敢報警、未曾求救之理由（見原判決第
二七、二八頁）。上訴意旨就原判決論上訴人等所為成立強盜罪
，究有何違背法令並未為具體指摘，難謂係適法之上訴理由。(三)
、有罪判決書部分事實之記載雖不甚明確，若無關犯罪事實之認
定或法律之適用，即顯然於判決結果不生影響，不得執為上訴第
三審之理由。查原判決事實欄記載：「……乙○○、丙○○強行
自丁○○住處取走……、國泰人壽保單、鑰匙、……」、「甲○
○、乙○○、丙○○則扣留丁○○住處之鑰匙及其之國泰人壽保
險單……」，其後復謂：「……強押丁○○……共同至……『國
泰人壽高雄市行政中心』大樓，乙○○在車上等候，由丙○○跟
隨丁○○先至該大樓14樓拿取保單後，再至3樓辦理借款40 萬元
之手續，……始將丁○○載回其住處附近並將其郵局存摺、國泰
人壽保單、鑰匙……等物交還丁○○後釋放」各等語（見原判決
第三頁第二、三、十二、十三行、第四頁第九至十六行）。所述
在被害人住處取得、扣留、交還之保險單（保單）與在「國泰人
壽高雄市行政中心」十四樓取出並供借款用之保單，是否相同，
雖不明確，然因無礙上訴人等施強暴、脅迫，逼使被害人持保單
質借，進而取走質借所得款項之事實之認定。依上所述，此部分
記載上之瑕疵，自不得指為違法。其餘上訴意旨如乙○○、丙○
○施強暴、脅迫時，甲○○是否在場？本件是否僅係借貸糾紛？
上訴人等有無不法所有意圖？被害人於審判中之部分陳述何以不
足為有利上訴人等之認定等，亦均經原判決論列，詳敘其理由（
見原判決第十四頁第一行以下、第二二頁(2)、第二三頁丙、第二
四、二五頁）。上訴意旨置原判決已明白論斷於不顧，或仍持已
為原判決指駁之陳詞再事爭辯，或對於事實審法院取捨證據與自
由判斷證據證明力之職權行使，徒以自己之說詞，任意指摘，或
另為單純事實上之爭執，均難認已符合首揭法定之第三審上訴要
件。其等上訴均違背法律上之程式，應予駁回。
據上論結，應依刑事訴訟法第三百九十五條前段，判決如主文。
中    華    民    國  九十九  年    三    月  二十五  日
                      最高法院刑事第五庭
                          審判長法官  陳  正  庸
                                法官  林  秀  夫
                                法官  宋      祺
                                法官  陳  祐  治
                                法官  林  瑞  斌
本件正本證明與原本無異
                                      書  記  官
中    華    民    國  九十九  年    三    月   三十   日
                                                      K

司法院資訊處製作；財團法人民間司法改革基金會備份。
